【裁判字號】    99,易,1047
【裁判日期】    990706
【裁判案由】    詐欺
【裁判全文】
臺灣高雄地方法院刑事判決              99年度易字第1047號
公  訴  人  臺灣高雄地方法院檢察署檢察官
被      告  吳月淑
上列被告因詐欺案件，經檢察官提起公訴（99年度偵字第3029號
），及移送併辦（99年度偵字第10088 、12504 號），本院判決
如下：
    主  文
吳月淑幫助犯詐欺取財罪，處有期徒刑參月，如易科罰金，以新
臺幣壹仟元折算壹日。
    事  實
一、吳月淑預見提供金融帳戶存簿、提款卡、密碼等物交付他人
    使用，可能提供不法詐騙份子實施詐術之用，竟基於幫助他
    人詐欺取財之不確定故意，於民國98年11月5 日14時許，在
    高雄縣鳥松鄉○○路123 號高雄長庚醫院附近之統一超商內
    ，將其向華南商業銀行岡山分行申設帳戶（帳號0000000000
    00號，下稱華南銀行）、合作金庫銀行岡山分行申設帳戶（
    帳號0000000000000 號，下稱合庫銀行）之存摺、提款卡及
    密碼交予真實姓名年籍不詳綽號「小邱」之詐騙集團成員使
    用。嗣詐欺集團取得上揭華南銀行、合庫銀行金融帳戶之存
    摺、提款卡及密碼後，意圖為自己不法所有，於附表所示時
    間，以附表所示方式，詐騙附表所示被害人。
二、案經戊○○、甲○○、丁○○、辛○○、莊淑鈴訴由高雄縣
    政府警察局岡山分局報請臺灣高雄地方法院檢察署檢察官偵
    查起訴；乙○○訴由臺北縣政府警察局中和第一分局報由臺
    灣板橋地方法院檢察署呈請臺灣高等法院檢察署核轉臺灣高
    雄地方法院檢察署檢察官偵查起訴；庚○○訴由臺北市警察
    局文山第一分局報由臺灣臺北地方法院檢察署呈請臺灣高等
    法院檢察署核轉臺灣高雄地方法院檢察署檢察官偵查起訴。
    理  由
一、證據能力部分
    按被告以外之人於審判外之言詞或書面陳述，除法律有規定
    者外，不得作為證據，刑事訴訟法第159 條第1 項定有明文
    ，此即學理上所稱之「傳聞證據排除法則」，而依上開法律
    規定，傳聞證據原則上固無證據能力，但如法律別有規定者
    ，即例外認有證據能力。又按被告以外之人於審判外之陳述
    ，雖不符同法第159 條之1 至之4 之規定，而經當事人於審
    判程式同意作為證據，法院審酌該言詞陳述或書面陳述作成
    時之情況，認為適當者，亦得為證據，同法第159 條之5 第
    1 項定有明文。本判決下列所引用之證據，均經被告、檢察
    官於本院審理中同意作為證據（A4卷第33頁），本院審酌該
    等傳聞證據作成時之狀況，並無違反或不當等不宜作為證據
    之情形，依前開說明，亦得作為證據。
二、訊據被告吳月淑固坦承有申設上開華南銀行、合庫銀行帳戶
    ，惟矢口否認有何幫助詐欺之犯行，辯稱：其因看報紙向地
    下錢莊借錢，才把上開華南銀行、合庫銀行存摺、提款卡及
    密碼交付給「小邱」等語。經查：
  (一)被害人戊○○、甲○○、丁○○、辛○○、莊淑鈴、乙○○
    、庚○○分別於附表所示時、地，遭詐欺集團成員以附表所
    示事由詐騙，致陷於錯誤，遂依對方指示匯款附表所示金額
    至被告上開華南銀行、合庫銀行帳戶之事實，業據證人戊○○、甲○○、丁○○、辛○○、莊淑鈴、乙○○、庚○○於
    警詢時證述甚詳，並有附表所示各次匯款執據，及被告上開
    華南銀行、合庫銀行之開戶資料、交易明細表在卷可稽，堪
    認被告將申設之上開華南銀行、合庫銀行帳戶資料交付真實
    姓名年籍不詳之「小邱」，該2 帳戶並遭不詳之詐騙集團使
    用於詐欺取財無疑。
  (二)被告辯稱：「小邱」說拿存摺、提款卡等物，是為了防止犯
    重利罪的嫌疑，他要將我的存簿拿回去鎖在金庫。我與「小
    邱」約在高雄長庚醫院前碰面，然後他開車載我至長庚醫院
    外面超商的提款機，先測試我的提款卡及提款卡密碼，看提
    款卡是否可以正常使用及密碼是否正確。我向他借1 萬元，
    他說借1 萬元，每月利息2 千元，等繳息時間叫我匯到上開
    華南銀行、合庫銀行帳戶，他再拿提款卡去領利息，但他只
    拿4 千元給我，並要我簽發一張5 千元本票給他，他說他要
    拿回去公司作帳，看是否可以再多借我5 千元等語（B1卷第
    6 頁，A1卷第1 至2 頁，A3卷第27頁，A4卷第36頁反面），
    惟被告自承：98年11月5 日我以報紙上的電話跟「小邱」聯
    絡，在電話中談妥要借1 萬元，我與「小邱」約定1 萬元要
    借1 個月，「小邱」在長庚醫院外面的超商當場說借1 萬元
    1 個月利息2 千元，「小邱」現場先拿4 千元給我，當作5
    千元，因為要先扣1 千元的利息等語（A4卷第38頁反面至第
    39頁），則被告既預計借款期限為1 個月，借款利息又已先
    扣，則有何提供帳戶資料供「小邱」領取利息之必要，再者
    ，縱被告提供本件帳戶資料係供扣利息所用，亦只須提供1
    個帳戶資料即足，又何須提供2 個帳戶資料，被告所辯，顯
    有疑義。
  (三)又金融存款帳戶攸關存戶個人財產權益之保障，非與本人有
    密切關係，一般人皆不致輕易提供他人使用，且一般人向金
    融機構開設帳戶，並無任何法令之限制，只須提出身分證、
    印章即可辦理開戶申請，此亦為眾所週知之事實，參以近年
    來利用人頭帳戶以行詐騙之事時有所聞，報章雜誌及新聞均
    多所宣導，是避免此等專屬性甚高之金融機構帳戶被不法行
    為人利用為詐財之工具，應係一般生活認知所易於體察之常
    識，則茍見他人不自己申請開立帳戶，反係蒐集不特定人之
    帳戶使用，衡情應當可預見被收集之帳戶乃可能被利用為與
    財產有關之犯罪工具，且被告精神智力正常，對此自難諉為
    不知或無從預見。且本件被告亦自承：本案之前，我曾經向
    地下錢莊借過錢，我之前跟錢莊借錢，不曾提供提款卡或是
    帳戶給別人，我有告訴對方，要他不要搞鬼等語（A4卷第39
    頁反面）；參以被告聲請傳喚之證人己○○於本院審理時證
    稱：我和被告都在長庚醫院擔任看護，98年11月5 日當天我
    沒有工作，我去找被告，被告說她向別人借錢，對方要她交
    提款卡，我跟被告說這樣會不會是詐騙集團，哪有借錢還要
    交卡，我就陪同被告下樓，被告坐上對方的車後，我記下該
    車車牌號碼，2 、3 天後被告說她的帳戶被鎖碼，我才告訴
    被告說我有記下車號等語明確（A4卷第30頁反面至第32頁）
    ，顯見被告於98年11月5 日，在上開地點將上開帳戶存摺、
    提款卡及密碼交付予「小邱」時，就他人將持其上開帳戶資
    料施行詐騙而使被害人匯款至其帳戶之結果應有所認識，且
    對此事實之發生並不違反其本意，被告自有幫助詐欺取財之
    未必故意至明。
  (四)另自實施詐欺之人角度審酌，其既知利用他人之帳戶掩飾犯
    罪所得，應非愚昧之人，從事財產犯罪之不法份子，若非確
    知所使用之帳戶所有人不會去報警或掛失止付，以確定其等
    能自由使用該帳戶提款、轉帳，則其等應不至於以該帳戶從
    事於財產犯罪。是上開帳戶資料既確有遭詐欺集團用於向被
    害人詐欺取財之事實，從而客觀上當可合理認定被告確有提
    供上開帳戶資料予詐欺取財集團成員，而供詐欺犯罪集團持
    向被害人詐取財物之情無訛。
  (五)綜上所述，本件事證明確，被告所辯不足採信，其犯行應堪
    認定。
三、論罪科刑
  (一)刑法上之幫助犯，係對於犯罪與正犯有共同之認識，而以幫
    助之意思，對於正犯資以助力，而未參與實施犯罪之行為者
    而言（最高法院75年度臺上字第1509號、84年度台上字第59
    98號、88年度台上字第1270號判決參照）；是以如未參與實
    施犯罪構成要件之行為，且係出於幫助之意思提供助力，即
    屬幫助犯，而非共同正犯。本件被告提供上開華南銀行、合
    庫銀行帳戶資料予他人使用之行為，並不等同於向被害人施
    以欺罔之詐術行為，且亦無證據證明被告有參與詐欺取財犯
    行之構成要件行為，被告上開所為，顯係對於詐欺集團成員
    遂行詐欺取財犯行，資以助力，參照前述說明，自應論以幫
    助犯。
  (二)是核被告所為，係犯刑法第30條第1 項、第339 條第1 項之
    幫助詐欺取財罪。惟被告一次交付上開華南銀行、合庫銀行
    帳戶資料，詐騙如附表所示數被害人，為想像競合犯，應從
    一情節較重之幫助詐欺取財罪（即幫助詐欺黃佩瑜155879元
    部分）處斷。被告係幫助犯，應依刑法第30條第2 項規定，
    按正犯之刑減輕之。至移送併辦部分，經核與起訴部分具有
    裁判上一罪之關係，為起訴效力所及，本院自得併予審理，
    併此敘明。爰審酌被告雖未實際參與詐欺取財犯行，但其提
    供帳戶供不法犯罪集團使用，不僅造成執法機關不易查緝犯
    罪行為人，嚴重危害社會治安，助長社會犯罪風氣，更造成
    被害人求償上之困難，並參酌被告犯後飾詞矯飾，未見悔意
    ，及其犯罪目的、手段、造成之損害等一切情狀，量處如主
    文所示之刑，並諭知易科罰金之折算標準。
據上論斷，應依刑事訴訟法第299 條第1 項前段、刑法30條、第
339 條第1 項、第41條第1 項前段，刑法施行法第1 條之1 ，判
決如主文。
本案經檢察官丙○○到庭執行職務。
中    華    民    國    99    年    7     月    6    日
                  刑事第一庭    審判長法  官  蔡國卿
                                      法  官  張琬如
                                      法  官  王淑惠
以上正本證明與原本無異。
如不服本判決應於收受判決後10日內向本院提出上訴書狀，並應
敘述具體理由。其未敘述上訴理由者，應於上訴期間屆滿後20日
內向本院補提理由書(均須按他造當事人之人數附繕本)「切勿逕
送上級法院」。
中    華    民    國    99    年    7     月    6    日
                                      書記官  黃旭淑
附表
┌──┬───┬──────────┬──────┬──────┬──────┐
│編號│被害人│詐騙手法            │匯款時間    │金額        │匯款銀行    │
├──┼───┼──────────┼──────┼──────┼──────┤
│ 一 │戊○○│詐騙集團成員向其佯稱│98年11月5日 │29989元     │華南銀行    │
│    │      │，其因購物操作錯誤，│22時25分    │【起訴書誤載│岡山分行    │
│    │      │須至自動提款機操作云│            │為30000 元】│            │
│    │      │云。                ├──────┼──────┤            │
│    │      │                    │98年11月5日 │50000元     │            │
│    │      │                    │23時37分    │            │            │
│    │      │                    ├──────┼──────┤            │
│    │      │                    │98年11月5日 │67000元     │            │
│    │      │                    │23時40分    │            │            │
│    │      │                    ├──────┼──────┤            │
│    │      │                    │98年11月5日 │1000元      │            │
│    │      │                    │23時43分    │            │            │
│    │      │                    ├──────┼──────┤            │
│    │      │                    │98年11月5日 │2000元      │            │
│    │      │                    │23時49分    │            │            │
│    │      │                    ├──────┼──────┤            │
│    │      │                    │98年11月6日 │5890元      │            │
│    │      │                    │0時22分     │            │            │
├──┼───┼──────────┼──────┼──────┼──────┤
│ 二 │甲○○│詐騙集團成員向其佯稱│98年11月7日 │15000元     │華南銀行    │
│    │      │，其購物匯款操作錯誤│15時31分    │            │岡山分行    │
│    │      │，須至自動提款機操作│            │            │            │
│    │      │云云。              │            │            │            │
├──┼───┼──────────┼──────┼──────┼──────┤
│ 三 │丁○○│詐騙集團成員向其佯稱│98年11月7日 │20952元     │華南銀行    │
│    │      │，其於奇摩拍賣所購得│15時30分    │            │岡山分行    │
│    │      │皮包付款方式按錯，須│            │            │            │
│    │      │至自動提款機操作云云│            │            │            │
│    │      │。                  │            │            │            │
├──┼───┼──────────┼──────┼──────┼──────┤
│ 四 │辛○○│詐騙集團成員向其佯稱│98年11月7日 │20000元     │華南銀行    │
│    │      │，其在PCHOME購物網站│18時4分     │            │岡山分行    │
│    │      │上購物扣款錯誤，須至├──────┼──────┤            │
│    │      │自動提款機操作云云。│98年11月7日 │20000元     │            │
│    │      │                    │18時5分     │            │            │
│    │      │                    ├──────┼──────┤            │
│    │      │                    │98年11月7日 │10000元     │            │
│    │      │                    │18時6分     │            │            │
├──┼───┼──────────┼──────┼──────┼──────┤
│ 五 │莊淑鈴│詐騙集團成員向其佯稱│98年11月7日 │29989元     │合庫銀行    │
│    │【起訴│，其在其購物刷卡錯誤│22時42分    │            │岡山分行    │
│    │書誤載│，須至自動提款機操作│            │            │            │
│    │為莊淑│云云。              │            │            │            │
│    │玲】  │                    │            │            │            │
├──┼───┼──────────┼──────┼──────┼──────┤
│ 六 │乙○○│詐騙集團成員在雅虎奇│98年11月7日 │5398元      │合庫銀行    │
│    │      │摩拍賣網站上刊登販售│17時29分    │            │岡山分行    │
│    │      │保健食品之訊息，致陳│            │            │            │
│    │      │文章陷於錯誤，於98年│            │            │            │
│    │      │11月7 日17時29分許，│            │            │            │
│    │      │至自動櫃員機匯款轉帳│            │            │            │
│    │      │5398元。            │            │            │            │
├──┼───┼──────────┼──────┼──────┼──────┤
│ 七 │庚○○│詐騙集團成員在雅虎奇│98年11月6 日│1320元      │合庫銀行    │
│    │      │摩拍賣網站上刊登「妙│13時16分    │            │岡山分行    │
│    │      │而舒頂級呵護紙尿布  │            │            │            │
│    │      │S66 片整箱賣1320元含│            │            │            │
│    │      │運數量不多」之訊息，│            │            │            │
│    │      │致庚○○陷於錯誤，於│            │            │            │
│    │      │98年11月6 日13時16分│            │            │            │
│    │      │許，至自動櫃員機匯款│            │            │            │
│    │      │轉帳1320元。        │            │            │            │
└──┴───┴──────────┴──────┴──────┴──────┘

司法院資訊處製作；財團法人民間司法改革基金會備份。
